【裁判字號】    92,易,156
【裁判日期】    920822
【裁判案由】    侵占
【裁判全文】
台灣士林地方法院刑事判決                          九十二年度易字第一五六號
    公  訴  人  台灣士林地方法院檢察署檢察官
    被      告  乙○○
右列被告因侵占案件，經檢察官聲請以簡易判決處刑（九十年度偵字第一○八二二號
），本院認為不宜以簡易判決處刑（九十二年度士簡字第二六號），改依通常程序審
理，判決如左：
    主  文
乙○○無罪。
    理  由
一、本件公訴意旨略以：被告乙○○自民國八十九年十一月二十九日起，在台北市○○區○○路一段九十一巷二十四弄二號一樓法蘭國際有限公司（下稱法蘭公司）
    擔任司機乙職，負責送貨及收取款項之工作。被告基於意圖為自己不法所有之概
    括犯意，利用職務之便，分別於九十年四月二十五日、二十六日二日，連續將向
    欣昇文具有限公司等十五家客戶收取之款項，共計新台幣（下同）六千九百四十
    六元，易持有為所有而予以侵占入己，且未辦理正常手續，並自翌日（即二十七
    日）起無故離職，經法蘭公司清查始發現上情，因認被告涉有刑法第三百三十五
    條第二項業務侵占罪嫌（業經公訴檢察官當庭確認起訴範圍，並變更起訴法條在
    案）。
二、本件公訴人認被告涉嫌右揭業務侵占罪嫌，無非係以告訴人法蘭公司之告訴代表
    人張生園、告訴代理人莊銘松之指訴（參偵查卷九十年度偵字第一○八二二號第
    三六頁反面），及被告不否認於九十年四月二十五日、二十六日曾向欣昇文具有
    限公司等十五家客戶收取款項，同月二十六日下午離開告訴人公司前，尚有貨款
    六千九百四十六元未交予告訴人公司等情為論據。惟訊據被告堅決否認有何業務
    侵占犯行，辯稱：告訴人公司因司機送貨及收取貨款返回公司後，往往會計已下
    班，乃要司機填寫送貨明細表後，連同將所收取之貨款投入公司之保險櫃內，俟
    翌日會計上班後再取出清點核對，惟因案發前一、二月曾有司機依照規定將所收
    取款項投入保險櫃，事後會計竟稱未有該款項，致有紛爭，自此伊不放心，且為
    避免無謂紛爭，乃未將所收取之款項投入保險櫃內，而係親自交予會計，當面清
    點無訛。九十年四月二十五日當天伊返回公司時會計已下班，而翌日（即二十六
    日）上午伊於七時許即出車送貨，彼時會計尚未上班，因而無法繳交該款項，伊
    嗣於當日下午一返抵公司，告訴人公司負責人張生園因誤會伊侵占該公司之裝水
    空桶即命伊離職，伊要求領取當月薪資，張生園同意以伊於四月二十五日、二十
    六日所收貨款抵作生活費用，俟五月初發放薪資時再予扣除，伊乃將該公司所有
    交伊送貨用之福特載卡多小貨車交回，並將該二日出貨單交還公司後離去，伊無
    侵占之犯意及犯行等語。
三、按犯罪事實應依證據認定之，無證據不得推定其犯罪事實；不能證明被告犯罪者
    ，應諭知無罪之判決，刑事訴訟法第一百五十四條、第三百零一條第一項分別定
    有明文。又事實之認定，應憑證據，如未能發現相當證據，或證據不足以證明，
    自不能以推測或擬制之方法，為裁判基礎（最高法院四十年台上字第八六號判例
    參照）。認定犯罪事實，所憑之證據，雖不以直接證據為限，間接證據亦包括在
    內，然無論直接或間接證據，其為訴訟上之證明，須於通常一般之人均不致有所
    懷疑，而得確信其為真實之程度者，始得據之為有罪之認定，倘其證明尚未達到
    此一程度，而有合理之懷疑存在時，即無從為有罪之認定（最高法院七十六年臺
    上字第四九八六號判例可資參照）。再者，告訴人之指訴，係以使被告受刑事訴
    追為目的，是其陳述是否與事實相符，仍應調查其他證據，以資審認（最高法院
    五十二年度台上字第一三○○號判例要旨參照）。
四、查被告係告訴人之司機，負責送貨及收取款項之工作，其於九十年四月二十五日
    、二十六日曾向欣昇文具有限公司等十五家客戶收取款項，同月二十六日下午離
    開告訴人公司前，尚有貨款六千九百四十六元並未交予告訴人公司之事實，業經
    被告坦承在卷（詳見本院審理卷第十二頁、第六十七頁），核與告訴人公司負責
    人張生園及證人即告訴人公司會計丙○○陳述相符（詳見本院審理卷第二十五頁
    、第五十三頁），復有出貨單十二紙附卷可稽（詳見偵查卷第二十二頁至第二十
    九頁），是被告於離職時未將貨款六千九百四十六元繳回公司，固可認定。惟按
    ，刑法第三百三十六條第二項之業務侵占罪，需持有人變易其原來之持有意思而
    為不法所有之意思，始能成立，如僅將持有物延遲交還或有其他原因致一時未能
    交還，既缺乏主觀要件，即難遽以該罪相繩（最高法院七十七年度台上字第一四
    二○號、八十二年度台上字第五○六五號判決參照）。查告訴人公司固曾要求司
    機收取貨款後，當天填寫送貨明細表，連同將所收取之貨款投入公司之保險櫃內
    ，俟會計小姐於翌日上班後再取出清點核對等節，已經證人丙○○陳稱在卷，惟
    因案發前一、二月曾有司機依照規定將所收取款項投入保險櫃，事後會計小姐表
    示未有該款項，致有紛爭，被告乃未將所收取之款項投入保險櫃內，而係親自交
    予會計小姐，當面清點，另司機約於每日七時餘即出門送貨，會計小姐約八時許
    始上班，且司機送貨及收取貨款返回公司時，會計小姐可能已下班，而因返還公
    司時間延遲或因其他事由，發生司機未於當天，而是一、二天以後再繳回，已分
    據證人即時任告訴人公司廠長甲○○、會計丙○○分別證述在卷（詳見本院卷第
    三十九頁、第十頁、第七十頁、第七十一頁），且案發前一、二月告訴人公司曾
    發生司機主張其依規定將所收取款項投入保險櫃，事後會計小姐聲稱未有該款項
    之紛爭，自此被告即未將所收取之款項投入保險櫃內，而係親自交予會計小姐乙
    情，亦為證人丙○○所不否認（詳見本院卷第六十七頁、第七十頁），則被告未
    於當日將九十年四月二十五日、二十六日所收取之貨款繳交告訴人公司，尚難遽
    認其有何變易其原來之持有意思而為不法所有之意思。另按，侵占罪之成立，客
    觀上須外表上有足以顯示其將持有之物據為己有，以所有人自居，行為人主觀上
    除須具有對前述之客觀行為有認識並有意使其發生之故意外，且須具有認識其無
    請求該持有物理由存在，仍以所有人自居之不法所有意圖，使足當之。苟行為人
    客觀上雖將持有之物據為己有，然其主觀上認為其對該物有請求權存在，則不得
    認為其具有不法意圖存在。又按，二人互負債務，而其給付種類相同，並均已屆
    清償期，各得以其債務，與他方之債務互為抵銷，民法第三百三十四條前段定有
    明文。查被告平日係將該公司所有交其送貨用之小貨車作為交通工具駛回住處，
    已經張生園及證人丙○○所不否認，核與證人丙○○所提出之薪資明細表其他欄
    內所載「車開回867」等字相符，而被告於九十年四月二十六日下午送貨返抵公
    司後，即因張生園懷疑被告侵占該公司裝水空桶約四百個，因而對於被告多所責
    問，雙方發生嚴重爭執，被告即將該公司所有交其送貨用之小貨車交回，並將該
    二日出貨單交還公司後離去，翌日起未再前去上班等情，亦為張生園所不爭執，
    被告所辯：九十年四月二十六日下午因與張生園發生言語衝突，張生園命伊離職
    等語，堪以採信。而被告九十年四月一日至二十六日之薪資共有三萬零六百四十
    二元，經扣除健保費三百六十七元、勞保費三百七十四元、請事假一日三百三十
    三元、借支五千元、車子開回八百六十七元、行照六千元及空桶短少三百九十五
    個每個三點五元，告訴人公司尚應給付被告一萬六千三百十五元，且被告此部分
    薪資直至九十一年八月二十八日始領得，亦據證人丙○○陳稱在卷，並有薪資明
    細表及現金支出傳票各乙紙在卷可稽，被告自九十年四月一日起至同月二十六日
    離職前所可領得之薪資足以抵扣前述貨款，亦堪認定。又告訴人公司之員工，苟
    係自行離職，則於下月五日由該公司將離職當月之薪資匯入帳戶內或由該員工前
    去領款，苟係公司命其離職，則應於離職時給予當月薪資一情，亦經證人甲○○
    證述在卷（詳見本院卷第三十七頁），是被告於九十年四月二十六日離職時主觀
    上係認為其於法律上有權以告訴人公司應付予之薪資抵扣前述貨款，難認其有何
    不法意圖可言。更何況被告已於離職前將告訴人公司交予使用之送貨小貨車交還
    告訴人公司，已如前述，該車輛之價值在數萬元至數十萬元之間，遠逾告訴人所
    指被告侵占之貨款六千九百四十六元，被告苟有侵占區區貨款之意圖，舉輕明重
    ，要無將該車交回之理。至張生園雖否認曾於九十年四月二十六日下午被告離職
    前，曾同意以被告於四月二十五日、二十六日所收貨款抵作生活費用，該公司規
    定不可以薪水來抵貨款云云。證人丙○○亦陳稱：因公司已允許司機每月向公司
    借支一萬元，老闆張生園規定司機必須將貨款繳交公司，不能向公司要求先借用
    貨款，然後自當月應領得之薪水中扣還等語（詳見本院卷第六十三頁），然此係
    告訴人公司基於內部管理必要所為規定，與刑法侵占罪之成立並無必然關係，並
    無礙於被告依照前揭民法規定行使權利。且告訴人公司該項規定係指司機仍然在
    職，每月可向公司借支一萬元之情形，核與本案被告已離職，其離職前就其對公
    司所得行使之薪資請求權與其應繳回告訴人之貨款主張抵銷之情形有別，亦與被
    告不法意圖有無之認定，無何關涉。另張生園及證人丙○○雖供稱：被告九十年
    四月一日至四月二十六日之薪資為一萬六千三百十五元，九十年五月五日曾通知
    被告前來領取，被告始終未來領取云云。然被告於同年六月間曾向台北市政府勞
    工局提出申訴，該局乃於同月十三日召開勞資爭議案件協調會議，協調結果為該
    部分薪資隨時由被告領回等情，已為張生園所不爭執，並有該次之協調會議乙件
    在卷可參，且證人甲○○亦證稱：被告自九十年五月初起即因張生園拒絕發給四
    月份之薪資，乃一再請託伊幫忙，嗣被告向台北市政府勞工局提出申訴及伊多方
    協調，在一年餘後始由伊代為領取，轉交被告簽收等語（詳見本院卷第三十八頁
    ），張生園及證人丙○○二人此部分供述均與事實有悖，張生園身為告訴人公司
    之負責人既與被告有所勃谿，被告並因張生園拒絕支付被告九十年四月份薪資而
    向主管機關之台北市政府勞工局提出申訴，雙方立場對立，而告訴代理人莊銘松
    及證人丙○○均屬告訴人公司之受僱人，所陳內容對於告訴人公司難免有所迴護
    ，自不得僅以該三人之證述為不利被告之判決基礎，併此敘明。
五、綜上所述，被告主觀上並無侵占罪所須具備之不法意圖，其所為核與刑法第三百
    三十五條第二項業務侵占罪之構成要件尚屬有間。此外，復查無其他積極證據，
    足資證明被告有公訴人所指之本件犯行，因認不能證明被告犯罪，自應為被告無
    罪之諭知。
據上論斷，應依刑事訴訟法第四百五十二條、第三百零一條第一項，判決如主文。
本案經檢察官江林達到庭執行職務
中      華      民      國      九十二      年      八      月  二十二  日
                                  台灣士林地方法院刑事第三庭
                                      法  官  姜  麗  香
右正本證明與原本無異。
如不服本判決，應於判決送達後十日內，向本院提出上訴狀。
                                      書記官  陳  玉  珍
中      華      民      國      九十二      年      八    月  二十六  日


司法院資訊處製作；財團法人民間司法改革基金會備份。
